臺灣宜蘭地方法院民事判決
                                      109年度訴字第245號
原      告  陳寶蓮  


被      告  黃建銘  

            黃韋凱  
共      同
訴訟代理人  陳敬穆律師
            謝亞哲律師
            朱一品律師
被      告  行政院農業委員會農田水利署

法定代理人  蔡昇甫  
訴訟代理人  陳志豪  
            張育鈞  
上列當事人間請求確認袋地通行權存在等事件，本院於民國110
年8 月9 日言詞辯論終結，判決如下：
    主  文
確認原告就被告甲○○、乙○○所共有如附圖編號A （面積一百九十
八點三二平方公尺）所示土地，及行政院農業委員會農田水利署
所有如附圖編號B （面積十四點九一平方公尺）所示土地，有通
行權存在。
被告就甲○○、乙○○所共有如附圖編號A 所示土地範圍內；行政院
農業委員會農田水利署所有如附圖編號B所示土地範圍內，不得
有營建、設置障礙物或其他妨礙人、車通行之行為，並應容忍原
告在上開土地範圍內通行。
訴訟費用由被告甲○○、乙○○負擔百分之四十七，被告行政院農業
委員會農田水利署負擔百分之三，餘由原告負擔。
    事實及理由
壹、程序方面：
一、按當事人法定代理人之代理權消滅者，訴訟程序在有法定代
    理人承受其訴訟以前當然停止；承受訴訟人，於得為承受時
    ，應即為承受之聲明，民事訴訟法第170 條、第175 條分別
    定有明文。本件訴訟繫屬中，被告行政院農業委員會農田水
    利署（下稱農田水利署）原為臺灣宜蘭農田水利會，嗣於民
    國109 年10月1 日經整合改制為農田水利署，其法定代理人
    並由許南山變更為丙○○，並經丙○○具狀聲明承受訴訟，核與
    上開規定相符，應予准許。
二、按訴狀送達後，原告不得將原訴變更或追加他訴。但擴張或
    減縮應受判決事項之聲明者，不在此限；不變更訴訟標的，
    而補充或更正事實上或法律上之陳述者，非為訴之變更或追
    加，民事訴訟法第255 條第1 項第3 款、第256 條分別定有
    明文。查本件原告於起訴時訴之聲明第1 、2 項原為：「一
    、確認原告對於被告所有坐落宜蘭縣○○鄉○○段000 地號土地
    （下稱系爭735地號土地），有依附圖A 所示長41.613公尺
    、寬6 公尺之通行權存在；二、被告就前項土地於通行權範
    圍內，不得有營建、設置障礙物或其他妨礙人、車通行之行
    為，並應容忍原告在此範圍內通行。」。嗣於109 年8 月28
    日以民事變更聲明暨追加被告狀變更聲明為：「一、確認原
    告對於被告甲○○、乙○○所有坐落宜蘭縣○○鄉○○段000 地號土
    地，有依附圖編號A 所示236.47平方公尺之通行權存在；二
    、確認原告對於被告行政院農業委員會農田水利署所有坐落
    宜蘭縣○○鄉○○段000 地號土地（下稱系爭749地號土地），
    有依附圖編號B 所示18.02 平方公尺之通行權存在；三、被
    告就前項土地於通行權範圍內，不得有營建、設置障礙物或
    其他妨礙人、車通行之行為，並應容忍原告在此範圍內通行
    。」，核其所為，或未變更訴訟標的，而更正事實上及法律
    上之陳述，或屬應受判決事項聲明之擴張，揆諸上開法條規
    定，應予准許。
貳、實體方面：
一、原告主張：原告所有坐落宜蘭縣○○鄉○○段000地號土地（下
    稱系爭土地）為丙種建築用地，其四周遭相鄰之被告甲○○、
    乙○○所共有坐落系爭735 地號土地及被告農田水利會所有系
    爭749 地號土地包圍，與最鄰近公路即宜蘭縣五結鄉利澤西
    路（下稱利澤西路）間，並無適宜之聯絡，為無法通行聯絡
    至公路致不能為通常使用之袋地，而有通行系爭735 地號土
    地及系爭749 地號土地之必要，且系爭土地符合丙種建築用
    地之基本要求，得為興建建築之通常使用，依建築技術規則
    建築設計施工編第2 條第1 項之規定，須有寬度達5 公尺以
    上之私設道路，經由系爭735 地號土地及系爭749 地號土地
    與指定建築線之利澤西路相連接，系爭土地始得為興建建築
    之通常使用，故主張於連接利澤西路及系爭土地之道路始、
    末必要部分，有系爭735 地號土地如附圖編號A （198.32平
    方公尺）部分，及系爭749 地號土地如附圖編號B（14.91 
    平方公尺）部分為通行處所之權，此乃通往上開公路中最短
    之路徑，屬對周圍地侵害最小之通行方法，爰依民法第787 
    條第1 項、第2項之規定，提起本件訴訟等語。並聲明：如
    前揭更正後之聲明。
二、被告則以：
　㈠被告甲○○、乙○○：系爭735 地號土地上，原有一約寬2 公尺
    之通行道路，可供系爭土地所有權人對外聯絡至公路，且人
    車通行至少50年以上未曾改變，伊等也未曾在系爭土地上有
    任何營建、設置障礙物或妨礙他人通行之行為，而原告聲明
    所主張的通行區域，係屬現況道路之一部分，實際上已供系
    爭土地為對外通行之用，可徵兩造之權利義務狀態並無不明
    確，或者有造成原告法律上地位有不安定之狀態，是原告就
    本件請求並無確認利益。縱本院認原告請求有確認利益，惟
    原告並無現實上有亟欲建築建物之事證，系爭土地目前僅是
    荒煙蔓草叢生，且距離原告取得系爭土地迄今已14年，期間
    未曾提起確認通行權存在訴訟，難認原告確有建築建物之意
    。再者，原告只要使系爭土地能達通常使用即可，不可僅為
    使自身土地發揮最大經濟效益而要求供通行土地負擔更大之
    通行範圍，著實侵害系爭735 地號土地所有權人之權利行使
    甚鉅，況系爭土地已有2 公尺寬之道路可達一般通行，對於
    被告通行土地之損害最少，係屬衡平雙方權利之最佳通行範
    圍。此外，系爭土地位在五十二甲重要濕地（國家級）之範
    圍內，原告是否能依法建築建物，仍有待商榷，則原告以建
    築建物為由訴請通行權為無理由。又縱認原告所有系爭土地
    可興建建物，原告請求有6 公尺寬之通行道路亦無理由等語
    ，資為抗辯。並聲明：原告之訴駁回。
　㈡被告農田水利署：依區域計畫法及非都市土地使用管制規則
    之規定，水利用地容許項目，並未容許作通行道路等設施。
    復依農田水利法第12條及第13條之規定，農田水利設施不得
    兼作其他使用，且農田水利設施範圍內，非經主管機關許可
    ，不得擅自施設銜接農田水利設施之溝渠、箱涵、排水管線
    或其他構造物。又縱原告所有系爭土地有必要藉由系爭735 
    地號土地及系爭749 地號土地水利用地供通行至道路需求，
    其設置通行版橋部分適用規定、範圍，仍應依循現行宜蘭縣
    水道加蓋審查要點第4 條及農田水利會灌溉排水管理要點第
    32條、第33條、第34條之規定，依程序向伊提出申請，經審
    驗符合規定後，始得同意使用，其費用標準與徵收程序，亦
    應依農田水利會各項費用徵收辦法辦理等語，資為抗辯。並
    聲明：原告之訴駁回。
三、得心證之理由：
　㈠按土地因與公路無適宜之聯絡，致不能為通常使用者，土地
    所有人得通行周圍地以至公路；前項情形，有通行權人應於
    通行必要之範圍內，擇其周圍地損害最少之處所及方法為之
    ；有通行權人，於必要時，得開設道路。民法第787 條第1 
    項前段、第2 項、第788 條前段分別定有明文。民法創設此
    種袋地通行權，乃為發揮袋地之利用價值，使地盡其利，增
    進社會經濟之公益目的，是周圍地之所有權人及其他利用權
    人均有容忍其通行之義務。經查，原告主張其所有系爭土地
    為丙種建築用地，其四周遭相鄰之被告甲○○、乙○○所共有之
    系爭735 地號土地及被告農田水利署所有系爭749 地號土地
    包圍，與最鄰近公路即利澤西路間，並無適宜之聯絡，為無
    法通行聯絡至公路致不能為通常使用之袋地，而有通行系爭
    735 地號土地、系爭749 地號土地之必要等情，有系爭土地
    登記第一類謄本、系爭735 、749地號土地登記第一類謄本
    、地籍圖及現場照片等件為證，並經本院前往現場履勘明確
    ，有本院勘驗筆錄及照片在卷可考，尚堪認定為真實。
　㈡又法院對於民法第787條第2項「周圍地損害最少之處所及方
    法」之判決性質，除當事人提起確認之訴有確認判決之效力
    外，亦有形成判決之效力，觀諸民法第779 條第4項規定於9
    8年1月23日增訂時之立法理由揭櫫：「第四項訴訟性質係屬
    形成之訴，對於何謂鄰地之『損害最少之處所及方法』，審理
    法院不受當事人聲明之拘束，得依職權認定之。惟若主張有
    通過權之人或異議之人請求對特定之處所及方法確認其有無
    通過之權時，則非形成之訴，而為確認之訴，此際，法院即
    應受當事人聲明之拘束。」等旨即明。查本件原告依民法第
    787條第1項、第2項之規定，訴請本院判決如前揭更正後之
    聲明所示，核屬主張有通行權之人請求法院以判決定其通行
    必要範圍及損害最少之處所及方法之訴，揆諸前揭說明，本
    件訴訟性質要屬形成之訴，本院自得就原告主張及被告抗辯
    之通行方法，依職權擇定被上訴人得通行之損害最少處所及
    方法，不受被上訴人聲明請求通行處所及方法為限，應先敘
    明。準此，被告甲○○、乙○○抗辯系爭735 地號土地上，原有
    一約寬2 公尺之通行道路，可供系爭土地所有權人對外聯絡
    至公路，且人車通行至少50年以上未曾改變，伊等也未曾在
    系爭土地上有任何營建、設置障礙物或妨礙他人通行之行為
    ，而原告聲明所主張的通行區域，係屬現況道路之一部分，
    實際上已供系爭土地為對外通行之用，可徵兩造之權利義務
    狀態並無不明確，或者有造成原告法律上地位有不安定之狀
    態云云，而認原告就本件請求並無確認利益，即無足取。
　㈢次按鄰地通行權為鄰地所有權之擴張，其目的在解決與公路
    無適宜聯絡之土地之通行問題，自應限於必要之程度，且應
    選擇對鄰地損害最少之處所為之。查系爭土地周邊均為他人
    所有之土地，與公路並無適宜之聯絡，且距離系爭土地最近
    之公路即為利澤西路，而如原告主張之方式通行至利澤西路
    ，即為最有效及侵害最小之通行方法等情，業經本院現場勘
    驗屬實，並有地籍圖謄本、本院勘驗筆錄及照片附卷可參，
    再審酌原告藉由通行系爭735、749地號土地與利澤西路聯絡
    之主張，雖為被告所否認，被告甲○○、乙○○並以系爭土地已
    有2 公尺寬之道路可達一般通行，對於被告通行土地之損害
    最少，係屬衡平雙方權利之最佳通行範圍云云為辯，惟被告
    甲○○、乙○○所指上開2公尺寬之道路，係位於與系爭735地號
    相鄰之宜蘭縣○○鄉○○段000 地號土地（下稱系爭731地號土
    地）之第三人土地上，而該路段現場所見已年久失修，寬度
    僅約為2公尺，長度亦未能直達系爭734地號土地，若以被告
    甲○○、乙○○所指系爭734地號土地可與公路聯絡之通行方法
    ，則原告必須經由宜蘭縣○○鄉○○段000地號土地（下稱系爭7
    32地號土地）、系爭731地號土地及系爭749地號土地，方能
    與利澤西路聯絡，此項通行方式除受影響之周圍地所有權人
    更眾，通行之長度更長，則在通行道路寬度相同之情況下，
    周圍地所有權受損害之面積顯亦更廣，尚難認較諸原告主張
    之通行方法為佳。從而，依原告主張通行系爭735、749地號
    土地，用供原告由系爭土地通行以至利澤西路，核屬原告通
    行所必要且對周圍地損害最少之方法，亦堪認定。
　㈣按袋地所有人對於鄰地有通行權，應於通行必要之範圍內，
    擇其周圍地損害最少之處所及方法為之；於鄰地所有人有異
    議時，有通行權之人或異議人得請求法院以判決定之；有通
    行權人於必要時，得開設道路，民法第787條第2項前段、第
    3項準用第779條第4項、第788條第1項前段分別定有明文。
    又民法第787條第1項所定之袋地通行權，其主要目的，不僅
    專為調和個人所有之利害關係，且在充分發揮袋地之經濟效
    用，以促進物盡其用之社會整體利益，是所謂得通行之周圍
    地，並不以現為道路，或係最近之聯絡捷徑為限，且其通行
    範圍以使袋地得為「通常使用」為已足，不得因通行權人個
    人特殊用途、或道路是否整齊美觀之市容考量，而損及周圍
    地所有人之利益，而能否為通常使用，則須斟酌袋地之位置
    、地勢、面積、用途、社會環境變化等因素綜合判斷（最高
    法院107年度台上字第1613號、108年度台上字第2645號判決
    意旨參照）。查系爭土地之使用分區為風景區，使用地類別
    為丙種建築用地，有系爭土地登記第一類謄本在卷可稽，而
    原告主張系爭土地若欲為通常使用，須有寬度為6 公尺之私
    設道路，經由系爭735 、749地號土地與指定建築線之利澤
    西路相連接，始得為興建建築之通常使用等情，亦據提出張
    永峰建築師事務所函、建造執照申請書、建築線指定申請書
    及收據等件影本為證。又「基地應與建築線相連接，其連接
    部份之最小長度應在二公尺以上。基地內私設通路之寬度不
    得小於左列標準：一、長度未滿十公尺者為二公尺。二、長
    度在十公尺以上未滿二十公尺者為三公尺。三、長度大於二
    十公尺為五公尺。四、基地內以私設通路為進出道路之建築
    物總樓地板面積合計在一、○○○平方公尺以上者，通路寬度
    為六公尺。五、前款私設通路為連通建築線，得穿越同一基
    地建築物之地面層；穿越之深度不得超過十五公尺；該部份
    淨寬並應依前四款規定，淨高至少三公尺，且不得小於法定
    騎樓之高度。前項通路長度，自建築線起算計量至建築物最
    遠一處之出入口或共同入口。」，為建築技術規則建築設計
    施工編第2條所明定，再參以如附圖所示系爭土地與指定建
    築線之利澤西路最短距離已達41.42公尺（計算式：10.14＋1
    9.81＋8.36＋3.11＝41.42），揆諸上開規定，系爭土地除應與
    指定建築線之利澤西路相連外，且因上開最短距離長度大於
    20公尺，系爭土地之私設通路寬度應為5公尺。準此，本院
    衡酌系爭土地經主觀機關編定為風景區之丙種建築用地，並
    因此就系爭土地之建蔽率及容積率為相當之限制，可見主管
    機關將系爭土地編定為丙種建築用地之際，業已兼衡建築開
    發與環境衝擊環之利弊，是系爭土地既為丙種建築用地，原
    告現階段亦已有建築計畫，則准許原告通行系爭735地號土
    地如附圖編號A及系爭749地號土地如附圖編號B所示土地以
    至公路，除符合上開規定指定建築線之私設通路寬度，而使
    系爭土地得以發揮其丙種建築用地之功能外，如附圖編號A
    、B所示之通行土地位置及範圍均在系爭735、749地號土地
    之一隅，就系爭735、749地號土地所佔面積比例亦非鉅，衡
    情尚不影響系爭735、749地號土地之整體開發、利用，反之
    ，苟不允原告通行上開範圍之土地，則編定為丙種建築用地
    之系爭土地縱為原告所有，原告亦難符合法規範而為建築使
    用，反難使系爭土地達到物盡其用之效果，亦難謂已使系爭
    土地達到可以通常使用之程度。綜上，本院斟酌系爭土地及
    周圍地之位置、地勢、面積、用途、社會環境變化等因素綜
    合判斷，認原告通行被告甲○○、乙○○所共有如附圖編號A 所
    示土地及農田水利署所有如附圖編號B 所示土地以至公路，
    足以調和個人所有之利害關係，且能充分發揮袋地之經濟效
    用，以促進物盡其用之社會整體利益，為通行必要之範圍且
    已擇其周圍地損害最少之處所及方法為之，洵堪認定。至原
    告通行逾上開土地範圍之主張，則非必要，併此敘明。
　㈤被告甲○○、乙○○所辯原告只要使系爭土地能達通常使用即可
    ，不可僅為使自身土地發揮最大經濟效益而要求供通行土地
    負擔更大之通行範圍，著實侵害系爭735 地號土地所有權人
    之權利行使甚鉅，況系爭土地已有2 公尺寬之道路可達一般
    通行，對於被告通行土地之損害最少，係屬衡平雙方權利之
    最佳通行範圍云云，核與本院所衡前情有悖，尚無足採。此
    外，被告甲○○、乙○○雖另以系爭土地位在五十二甲重要濕地
    （國家級）之範圍內，原告是否能依法建築建物，仍有待商
    榷云云為辯。惟查，系爭土地位在五十二甲重要濕地範圍一
    節固屬無訛，然重要濕地保育利用計畫核定前，申請開發或
    利用行為將由內政部重要濕地審議小組個案審認是否有破壞
    、降低重要濕地或生態功能等情，有內政部營建署109年8月
    18日營署濕字第1091172390號函存卷可考。申言之，系爭土
    地得否為丙種建築用地之開發、利用，端視原告嗣後之開發
    、利用行為能否符合各該主管機關之各項要求，尚難僅以系
    爭土地位在五十二甲重要濕地，遽謂系爭土地能否開發利用
    仍屬未定，原告不得以建築建物為由訴請確認通行權存在。
    從而，被告甲○○、乙○○以前揭情詞為辯，尚難憑採。
  ㈥至被告農田水利會雖以前詞置辯。惟按水利法第72條之1第1
    項規定：「設置穿越水道或水利設施底部之建造物，應申請
    主管機關核准，並接受施工指導。」，係指設置穿越水道或
    水利設施底部之建造物，應申請主管機關核准，然不排除土
    地所有人依民法第787條前段規定主張袋地通行權；至水利
    法第92條，係對於私開或私塞水道者之處罰規定，尤與通行
    權無關（最高法院86年度台上字第766號判決意旨參照）。
    查本件被告農田水利會陳明如本件確認原告有通行權，必須
    依據相關規定向被告農田水利會申請架設版橋等語，再參以
    原告主張通行之方法，並非必以阻斷水利設施為唯一方法，
    尚能以如附圖編號B所示土地之灌溉溝渠上方架設版橋之方
    法為之，即非為妨礙排水之行為，尚無違反水利法第78條之
    3之禁止規定而為法所不許，俱徵原告主張通行被告農田水
    利會所有如附圖編號B所示土地，於法尚無不合，則被告農
    田水利會所辯情詞，尚無足採。
  ㈦原告既已取得通行周圍地即被告甲○○、乙○○所共有如附圖編
    號A 所示土地及被告農田水利會所有如附圖編號B 所示土地
    以至公路之權利，周圍地之所有權人被告甲○○、乙○○及被告
    農田水利會即負有容忍原告通行之義務，如周圍地之現占有
    人妨礙原告通行權，而其占有人係所有權人，袋地所有人自
    得對之主張通行權請求除去妨害，此觀民法第790條意旨可
    明，是基於原告安全通行之需要及被告農田水利會之溝渠灌
    溉功能等情，原告請求就被告甲○○、乙○○所共有如附圖編號
    A 所示土地範圍內；行政院農業委員會農田水利署所有如附
    圖編號B所示土地範圍內，不得有營建、設置障礙物或其他
    妨礙人、車通行之行為，並應容忍原告在上開土地範圍內通
    行，俱屬有據。
四、綜上所述，原告依民法第787 條第1項、第2項之規定，請求
    確認如主文第1項所示，並請求被告給付如主文第2項所示，
    為有理由，應予准許。
五、末按因共有物分割、經界或其他性質上類似之事件涉訟，由
    敗訴當事人負擔訴訟費用顯失公平者，法院得酌量情形，命
    勝訴之當事人負擔其一部，民事訴訟法第80條之1定有明文
    。查本件雖係原告提起確認通行權事件，惟本件係解決兩造
    通行權之爭執，倘由敗訴之被告負擔全部訴訟費用，有欠公
    允，爰依上開規定，酌量兩造於訴訟程序進行中所互為之攻
    擊、防禦方法之必要與否等情形，命訴訟費用由被告甲○○、
    乙○○負擔百分之47，由被告農田水利會負擔百分之3，餘由
    原告負擔。
六、本件事證已臻明確，兩造其餘之攻擊或防禦方法及所舉之證
    據，經本院斟酌後，認為均不足以影響本判決之結果，爰不
    逐一論列，附此敘明。
七、訴訟費用負擔之依據：民事訴訟法第80條之1 、第85條第1
    項。 　　
中　　華　　民　　國　　110 　年　　8 　　月　　23　　日
                  民事庭  法  官  劉致欽 
以上正本係照原本作成。
如不服本判決，應於送達後20日內，向本院提出上訴狀並表明上
訴理由，如於本判決宣示後送達前提起上訴者，應於判決送達後
20日內補提上訴理由書（須附繕本）。如委任律師提起上訴者，
應一併繳納上訴審裁判費。
中　　華　　民　　國　　110 　年　　8 　　月　　23　　日
                          書記官  謝佩欣